【裁判字號】    90,上,198
【裁判日期】    900710
【裁判案由】    清償借款
【裁判全文】
臺灣高等法院臺中分院民事判決      九十年度上字第一九八號
      上  訴  人  乙○○
      被  上訴人  甲○○
右當事人間清償借款事件，上訴人對於中華民國九十年二月十九日臺灣彰化地方法院
第一審判決（八十九年度訴字第二十五號），提起上訴，本院判決如左：
      主      文
上訴駁回。
第二審訴訟費用由上訴人負擔。
      事實及理由
一、被上訴人起訴主張：上訴人以伊為連帶保證人，於民國（下同）八十七年五月二
    十七日向中國信託商業銀行員林分行借款二百萬元，其中一百萬元年息為百分之
    九．八八，另一百萬元年息為百分之九．八六，嗣伊於八十七年十月十四日代位
    清償本息一百零五萬七千九百六十元，同年十一月九日代位清償一百萬七千零三
    十八元。依民法第三百十二條、第七百四十九條規定由伊承受債權等情，爰求為
    命上訴人應給付伊新台幣二百零六萬五千零六元，及其中一百萬元自民國八十七
    年十月十五日起至清償日止，按年利率百分之九．八八計算之利息，另一百萬元
    自八十七年十一月十日起至清償日止，按年利率百分之九．八六計算之利息之判
    決。
二、上訴人則以：兩造係合夥經管建築事業，並以被上訴人擔任公司負責人之高晉邦
    建設股份有限公司（下稱高晉邦公司）為合夥事業之執行機關，高晉邦公司之資
    產來源，係來自於兩造之合夥出資，是高晉邦之資產即屬兩造之合夥財產，而伊
    於八十七年五月二十七日，向中國信託商業銀行借得之二百萬元，並非伊參與合
    夥之出資，而係供合夥之用，已於八十七年六月三十日入高晉邦公司帳戶之內
    ，交給被上訴人使用，自應由合夥負責清償，伊無另自行籌款償還之義務。被上
    訴人係高晉邦公司之負責人，於法律上，且與該公司雖為不同之人格主體，但於
    實際上，則為二者合而為一，無從劃分，是被上訴人倘以合夥財產（即高晉邦公
    司之財產）作為清償，雖較以被上訴人個人名義為清償，該借款償務即已清償，
    殊無再命由伊負擔之理等情，資為抗辯。
三、原審審理之結果，判命「上訴人應給付被上訴人新台幣貳佰零陸萬肆仟玖佰玖拾
    捌元，及其中新台幣壹佰萬元自民國八十七年十月十五日起至清償日止，按年利
    率百分之九．八八計算之利息，另其中新台幣壹佰萬元自八十七年十一月十日起
    至清償日止，按年利率百分之九．八六計算之利息」，並依兩造之陳明，分別酌
    定供擔保之金額，為假執行及免為假執行之宣告，而駁回被上訴人其餘之訴及其
    餘假執行之聲請。上訴人不服，提起上訴，聲明求為判決：(一)原判決不利於上訴
    人部分廢棄；(二)上開廢棄部分，被上訴人第一審之訴駁回。被上訴人對受敗訴判
    決部分，則未據聲明不服，於本院答辯聲明：求為判決駁回上訴。
四、被上訴人主張上訴人邀伊為連帶保證人，於八十七年五月二十七日向中國信託商
    業銀行員林分行貸得二百萬元，其中一百萬元本息為百分之九．八八，另一百萬
    元本息為百分之九．八六之事實，為上訴人所不爭執，且有中國信託商業銀行股
    份有限公司員林分公司具狀提出之本票，授信額度動用確認書、轉帳明細表可佐
    ，自堪信為真實。又上開借款已由被上訴人於八十七年十月十四日代位清償本息
    一百零五萬七千九百六十元，於八十七年十一月九日代位清償本息一百萬七千零
    三十八元之事實，此有被上訴人提出中國信託商業銀行員林分行出具之清償證明
    書即收據二紙及中國信託商業銀行員林分行具狀提出之繳款歷史交易查詢表在卷
    可證，是被上訴人主張由其代償之上開事實亦堪信為真實。
五、上訴人雖辯論：本件以伊之名向中國信託商業銀行員林分行所借得之二百萬元，
    已於八十七年六月三十日入高晉邦公司帳戶內，供兩造之合夥事業使用，應由
    合夥負責清償，伊無另籌款清償之義務，被上訴人苟以合夥之財產轉由其個人之
    名義清償，其債務即已消滅，殊無由伊負擔之理云云，惟為被上訴人所否認，指
    稱：上訴人本件所借之二百萬元，係充作其參與合夥之出資，以償還高晉邦公司
    為具代墊之購買土地價款，上訴人個人所借款項，應由其自己負責清償，無由合
    夥清償之理，否則無異其未出資等語。經查：上訴人係於八十四年三月二十六日
    與被上訴人及訴外人李武雄、溫嘉嫻、顧崇仁等人訂立合夥契約，合夥購買土地
    以興建房屋出售，其投資規劃則委由被上訴人為負責人之高晉邦公司處理，此有
    兩造提出之「合夥契約書」及被上訴人提出之高晉邦公司登記事項卡影本等在卷
    可稽（見一審卷第六八－七○頁、八○－八二頁及本院卷第六一－六二頁），是
    上開合夥，高晉邦公司及被上訴人個人乃屬三個不同之權利義務主體，上訴人辯
    論被上訴人即係高晉邦公司，高晉邦公司之財產即係合夥之財產，顯屬依法無據
    。次查：上訴人所借得之二百萬元固於八十七年六月三十日入高晉邦公司帳戶
    之內，有中國信託商業銀行股份有限公司八十九年十月十六日中信銀八九員發字
    第三八號函乙件在卷可憑（見一審卷第五十二號），但此為償還高晉邦公司為上
    訴人代墊購買彰化縣員林鎮○○○段十四之二號土地價款二百萬元之事實，有高
    晉邦公司於同日即八十七年六月三十日開立之收據影本乙件在卷足按（見一審卷
    第四十七頁），是上訴人所辯上開借款係供合夥之用或供被上訴人之用云云，即
    屬無據。而被上訴人用以清償本案借款之財產，並非取自於合夥財產乙節，已據
    其提出合夥資金計算表在卷可憑，上訴人空言臆測：苟其合夥財產轉由個人名義
    清償，伊之借款償務已由合夥為清償而消滅云云，但此為被上訴人所否認，上訴
    人又未舉證以證明之，即無從授信。但兩造之合夥事業迄未為最後之清算之事實
    ，為上訴人在本院準備程序中所是認（見本院卷第二十八頁），故苟上開借款確
    為合夥之債務，最後應由合夥負責，惟此要只兩造之合夥內部之約定，而該合夥
    與被上訴人間既屬不同之權利義務主體，已如前述，而本件係以上訴人個人名義
    所借，亦由被上訴人個人之名義所代償，均非以合夥之名義為之，是該合夥內部
    之約定，自不足以對抗被上訴人個人，上訴人辯論伊無庸負責清價債務云云，即
    屬無據。上訴請求訊問證人莊伯義以證明其合夥出資購買土地及付款之情形，亦
    無必要，判決明。
六、上訴人另辯稱：伊向中國信託商業銀行所借之二百萬元，於八十七年七月六日撥
    放，但伊已於八十八年四月十四日及八十八年五月六日各償還各一百萬元云云，
    惟查：上訴人因與被上訴人合夥蓋屋出售，先後於八十七年五月二十七日及八十
    七年七月六日向中國信託商業銀行各借得二百萬元之事實，有該銀行所提出之本
    票影本及所出具之證明單在卷可稽，上訴人所指其於八十八年四月十四日及八十
    八年五月六日各償還之一百萬元，則為八十七年七月六日所借之二百萬元，有其
    提出之該銀行出具之收據證明單在卷可考（見一審卷第一○三頁），此部分依兩
    造於八十八年一月二十七日所立之合約書之約定，原應由上訴人負擔（見一審卷
    第一二○－一二一頁）；並為上訴人所是認。而被上訴人所代償還部分，則為八
    十七年五月二十七日所借之二百萬元，此有被上訴人所提出該銀行出具之證明單
    即收據二件在卷可按（見聲請發支付命令狀附件），且其償還之時間分別為八十
    七年十一月九日及八十七年十月十四日，此經上開證明單記載甚明，由此可知自
    與上訴人於八十八年四月十四日及八十八年五月六日所償還之二百萬元分屬二筆
    不同之債務，是上訴人以此解為其已償還八十七年五月二十七日所借之二百萬元
    ，顯屬張冠李戴，不足採信。
七、按民法第七百四十九條規定：「保證人向債權人為清償後，債權人對於主債務人
    之債權，於其清償之限度內，移轉與保證人，此乃法定之債權移轉，使清償之保
    證人替代原債權人之地位。本件被上訴人係上訴人向中國信託商業銀行股份有限
    公司員林分公司借款之連帶保證人，於八十七年十月十四日清償本息一百零五萬
    七千九百六十元（含本金一百萬元），同年十一月九日清償一百萬七千零三十八
    元（含本金一百萬元），則依前開規定，上訴人於其清償範圍內，當然承受原債
    權人中國信託商業銀行股份有限公司員林分公司之權利，包括債權移轉時，該債
    權之擔保及其他從屬之權剁，一併移轉於被上訴人（民法第二百九十五條第一項
    參照）。因被上訴人已代為清償本息共計二百零六萬四千九百九十八元，是故其
    請求上訴人給付二百零六萬四千九百九十八元，及其中一百萬元自八十七年十月
    十五日起至清償日止，按年利率百分之九．八八計算之利息，另一百萬元自八十
    七年十一月十日起至清償日止，按年利率百分之九．八六計算之利息，為有理由
    ，應予准許。原審因而為被上訴人勝訴之判決，並依兩造之陳明，酌定相當之擔
    保金額，分別為假執行及免為假執行之宣告，依法無不合，上訴意易仍執陳詞，
    指摘原判決對其不利之判決部分為不當，求予廢棄改判，為無理由，應予駁回。
八、據上論結，本件上訴為無理由，依民事訴訟法第四百四十九條第一項、第七十八
    條，判決如主文。
中      華      民      國    九十      年      七      月      十      日
~B1民事第五庭審判長法  官  陳滿賢
~B2                法  官  簡清忠
~B3                法  官  朱  樑
右為正本係照原本作成。
如對本判決上訴，須於收受判決送達後二十日內向本院提出上訴書狀，其未表明上訴
理由者，應於提出上訴後二十日內向本院提出上訴理由書（須按他造人數附具繕本）
，並繳納送達用雙掛號郵票拾份（每份參拾肆元）。
上訴時應提出委任律師或具有律師資格之人之委任狀；委任有律師資格者，另應附具
律師及格證書及釋明委任人與受任人有民事訴訟法第四百六十六條之一第一項但書或
第二項（詳附註）所定關係之釋明文書影本。
~B                書記官  陳秀真
中      華      民      國    九十      年      七      月     十一     日
附註：
民事訴訟法第四百六十六條之一（第一項、第二項）
對於第二審判決上訴，上訴人應委任律師為訴訟代理人。但上訴人或其法定代理人具
有律師資格者，不在此限。
上訴人之配偶、三親等內之血親、二親等內之姻親，或上訴人為法人、中央或地方機
關時，其所屬專任人員具有律師資格並經法院認為適當者，亦得為第三審訴訟代理人
。
                                                                        Ｂ


司法院資訊處製作；財團法人民間司法改革基金會備份。
